臺灣臺北地方法院民事判決　　　　　　 100年度訴字第1177號
原　　　告　台灣電力股份有限公司電力修護處
法定代理人　沈運生
訴訟代理人　萬新陽
被　　　告　一鼎工程股份有限公司
法定代理人　王孝白
訴訟代理人　李明諭律師
　　　　　　陳逸華律師
上列當事人間確認債權存在事件，本院於民國100年10月31日言
詞辯論終結，判決如下：
    主  文
原告之訴駁回。
訴訟費用由原告負擔。
    事實及理由
壹、程序部分：
一、按分公司係由總公司分設之獨立機構，就其業務範圍內之事
    項涉訟時，有當事人能力，最高法院40年台上字第39號判例
    可資參照。是分公司僅需具有獨立性且就其業務範圍內涉訟
    者，即屬有當事人能力，其要件在於獨立機構，而非是否依
    公司法之規定為分公司之登記。所謂獨立機構，必有一定之
    組織型態，健全之人事編制及獨立之會計制度始足當之。查
    本件原告台灣電力股份有限公司電力修護處（下稱電力修護
    處）係台灣電力股份有限公司（下稱台電公司）轄下之單位
    ，雖未依法辦理分公司之設立登記，惟其具有一定組織、人
    事編制及會計制度，有獨立營業所，及由台電公司董事會直
    接派任之代表人即處長沈運生，並有獨立之印信，此有其訴
    訟代理人之委任狀足憑，且已為稅籍登記，亦有臺北市稅捐
    稽徵處南港分處函及臺北市營業人銷售額與稅額申報書影本
    附卷足參，足見其為台電公司之分支機構，而非內部單位，
    是原告電力修護處就本件訴訟應具有當事人能力，合先敘明
    。
二、次按確認法律關係之訴，非原告有即受確認判決之法律上利
    益者，不得提起之，民事訴訟法第247條第1項前段定有明文
    。此所謂即受確認判決之法律上利益，係指因法律關係之存
    否不明確，致原告在私法上之地位有受侵害之危險，而此項
    危險得以對於被告之確認判決除去之者而言，最高法院42年
    台上字第1031民事判例可資參照。又就債務人對於第三人之
    金錢債權為執行時，執行法院應發扣押命令禁止債務人收取
    或為其他處分，並禁止第三人向債務人清償。第三人不承認
    債務人之債權或其他財產權之存在，或於數額有爭議或有其
    他得對抗債務人請求之事由時，應於接受執行法院命令後10
    日內，提出書狀，向執行法院聲明異議。第三人依前條第1
    項規定聲明異議者，執行法院應通知債權人。債權人對於第
    三人之聲明異議認為不實時，得於收受前項通知後10日內向
    管轄法院提起訴訟，並應向執行法院為起訴之證明及將訴訟
    告知債務人。債權人未於前項規定期間內為起訴之證明者，
    執行法院得依第三人之聲請，撤銷所發執行命令。強制執行
    法第115條第1項、第119條第1項、第120條亦有明文。查本
    件原告主張對訴外人竑鏹金屬工程有限公司（下稱竑鏹公司
    ）有債權存在，並據此聲請就竑鏹公司對被告一鼎工程股份
    有限公司（下稱一鼎公司）之工程款債權核發扣押命令，被
    告則以竑鏹公司對其並無債權存在為由向本院民事執行處聲
    明異議等情，有本院民事執行處民國100年2月25日北院木10
    0司執助未字第431號通知函及被告聲明異議狀為證。依據上
    述強制執行法規定，如原告未依法提起本訴，本院民事執行
    處所核發扣押命令，將有遭撤銷之虞，且原告亦無從收取竑
    鏹公司對被告之債權金額，此顯示原告在私法上之地位，因
    被告之聲明異議，而致生不安之危險，原告自有對被告提起
    本件確認之訴之必要。則揆諸前揭規定及判例意旨，原告提
    起本件訴訟，應認有即受確認判決之法律上利益者，合先敘
    明。
貳、實體部分：
一、原告起訴主張：
（一）訴外人竑鏹公司前委託原告進行「核四循環水管銲道洩漏
      工程」，且尚有尾款新臺幣（下同）509,775元未為給付
      ，雖屢經催索，竑鏹公司均未置理，原告乃就此聲請臺灣
      基隆地方法院（下稱基隆地院）於99年10月15日以99年度
      司促字第9410號核發支付命令裁定，並於同年12月8日確
      定在案，原告即以上開支付命令為執行名義向基隆地院聲
      請強制執行，經基隆地院囑託被告公司設立登記地之本院
      民事執行處於100年1月26日以北院木100司執助未字第431
      號核發執行命令，禁止竑鏹公司在債權金額範圍內，收取
      對被告之債權，被告亦不得對竑鏹公司清償。詎被告就此
      聲明異議，並稱竑鏹公司對其現無任何債權存在，無從扣
      押等語。惟查，被告向台電公司承攬核四廠管路安裝等工
      程，工程合約總金額高達1億餘元，並將部分工程分包予
      下游承包商竑鏹公司進行，而被告就尚未領取之2,000餘
      萬元工程款，領取後部分須支付竑鏹公司，且因相關工程
      持續進行，台電公司龍門施工處自100年3月至100年底，
      每月均須給付數十萬至數百萬元工程款予被告，其領取後
      部分亦須支付竑鏹公司，而原告於收執被告聲明異議之通
      知後，亦曾於100年3月10日詢問被告公司人員，確認被告
      尚有工程交由竑鏹公司承攬中，顯見竑鏹公司對被告確有
      債權存在，其聲明異議所稱無債權存在，顯不符事實，且
      致原告在私法上之地位，因竑鏹公司與被告間之工程款債
      權存否不明，而致生不安之危險，應認有即受確認判決之
      法律上利益。為此，爰依強制執行法第120條之規定，請
      求確認竑鏹公司對被告509,775元之債權存在等語。
（二）又按本院函查財政部臺灣省北區國稅局七堵稽徵所（下稱
      國稅局七堵稽徵所）所覆函文所載，雖未發現竑鏹公司所
      申報買受人為被告，於100年度1至4月之營業稅申報銷項
      憑證中，存有開立之統一發票，然查實務運作上，統一發
      票之開立僅為依法報稅之依據，其存在固可證明雙方間有
      交易往來，然即便未開立發票，亦不必然導出雙方間不存
      在交易情事，故雖未查得被告與竑鏹公司間於上開時間內
      存有統一發票，惟不足以反證該2家公司間確無交易往來
      。再者，被告就原告所提出之「人員出入一覽表」及竑鏹
      公司之人員於其所稱無任何債權存在之期間確有出入被告
      工地之情事並未否認，卻未加以合理解釋，顯見2公司間
      仍存續先前之合作關係，而有債權債務關係存在。
（三）聲明：確認竑鏹公司對被告509,775元之債權存在。
二、被告則抗辯：
（一）查原告僅憑其所稱實際詢問被告公司人員，得知被告尚有
      工程交由竑鏹公司承攬中，惟未提出相關之證據資料，即
      率而認定竑鏹公司與被告間存有工程款債權，顯未盡舉證
      之責。又依國稅局七堵稽徵所函覆本院之北區國稅七堵三
      字第1001003698號函所載「有關貴院函查本轄竑鏹公司（
      統一編號：00000000）於本年度所申報買受人為一鼎公司
      （統一編號：00000000）之統一發票乙案，經查該公司
      100年度1-4月之營業稅申報銷項憑證並無前揭之統一發票
      」等語，足證被告自100年度即與竑鏹公司無任何往來，
      亦無任何債權、債務存在甚明。
（二）原告雖另提出「人員出入一覽表」欲證竑鏹公司之人員曾
      出入被告之工地，惟按竑鏹公司之負責人吳勝於本院
      100年9月19日言詞辯論期日所證「其實我竑鏹公司與被告
      並沒有契約，我是當地人，之前有認識被告，主要是98年
      度的時候，99年度被告已經上軌道，我與被告的相處就不
      好，99年度還有作一點，但是被告要給我的工程款一直拖
      ，漸漸的我就沒幫忙」、「98、99年度的時候我都是用竑
      鏹公司的名義開發票給被告，99年領的工程款很多都是98
      年度的，因為被告公司的工程款一直有拖延」、「發票99
      年度作一個結清，只開到99年」、「99年4月或5月過後就
      沒有什麼工作」、「核四工地的出入證是前1年提前辦的
      ，我的出入證並沒有交回被告註銷，所以每個月的施工人
      員的名冊上才都會有我的名字。因為台電要求每個月必須
      把施工人員的名冊列出，我的出入證沒有註銷，所以被告
      仍然把我的名字列在裡面。」、「施工人員拿A公司的出
      入證然後在B公司施作，這樣的現象在核四工地是普遍，
      但是因為台電公司承辦人員在每天的施作前會召開一個工
      具箱會議，是屬於工作前的安全會議，召開會議都會有簽
      名，所以實際施工的人員就會簽名，所以會議紀錄的簽名
      就可以查到工人今日是做哪一個工程」、「100年6月14日
      言詞辯論期日原告提出的工具箱會議就是我所說的工具箱
      會議紀錄。有作的工人就會在上面簽名，而且還有照相紀
      錄，這是台電公司在做出工人員的管制。」等語，參以原
      告提出之100年1月3日至100年3月間之被告公司工務所「
      承包商工具箱會議紀錄表」，均無竑鏹公司負責人吳勝
      之施作紀錄等情，足證被告確實自100年度即與竑鏹公司
      無任何往來，亦無任何債權、債務存在。
（三）聲明：原告之訴駁回
三、兩造不爭執之事實：
 （1）原告於100年1月17日以基隆地院99年度司促字第9410號支
      付命令裁定及確定證明書為執行名義，向基隆地院聲請強
      制執行竑鏹公司對被告之工程款、保留款、保證金債權。
      本院因基隆地院之囑託執行，於100年1月26日以北院木10
      0司執助未字第431號執行命令，禁止竑鏹公司在509,77 5
      元及自99年8月18日起至清償日止，按年息5%計算之利息
      ，及賠償程序費用500元及執行費4,078元範圍內，就扣押
      金額收取對被告之債權或為其他處分，被告亦不得對竑鏹
      公司清償。被告於100年2月1日收受上開扣押令，有本院
      送達證書可稽，被告嗣以「債務人現無任何債權存在，無
      從扣押」為由，聲明異議。
 （2）國稅局七堵稽徵所於100年6月28日以北區國稅七堵三字第
      1001003698號函復本院，稱有關本院函查竑鏹公司於本年
      度所申報買受人為被告之統一發票乙案，經查該公司100
      年1至4月之營業稅申報銷項憑證並無前揭之統一發票，有
      上開函文附卷可稽。
四、得心證之理由：
（一）當事人主張有利於己之事實者，就其事實有舉證之責任。
      民事訴訟法第277條前段定有明文。查原告主張竑鏹公司
      與被告間存在承攬契約關係，竑鏹公司對於被告有承攬報
      酬509,775元之請求權存在之事實，為被告所否認，依據
      上開舉證責任分配之規定，自應由原告就其主張之事實負
      舉證責任。
（二）原告主張竑鏹公司與被告間有承攬契約關係存在，係以被
      告100年1月7日所製作之被告人員出入一覽表，有包括竑
      鏹公司法定代理人吳勝在內，被告所製作100年1月10日
      承攬工程之施工人員名單，亦包括竑鏹公司法定代理人吳
      勝，且竑鏹公司係被告承攬台電公司核四廠管路安裝等
      工程之下游承包商，被告與台電公司間之工程合約總金額
      高達1億餘元，已領取8千餘萬元，尚有2千餘萬元未領取
      ，領取後之款項，部分需支付予竑鏹公司，且相關工程仍
      持續進行，自100年3月至100年底，台電公司龍門施工處
      每月均須給付數十萬元至數百萬元工程款，顯見竑鏹公司
      對於被告尚有承攬報酬存在云云。然證人即竑鏹公司法定
      代理人吳勝曾到庭證述，竑鏹公司雖曾係被告承攬台電
      公司核四廠管路安裝等工程之下游承包商，但主要是98年
      度的時候，99年度還有做一點，是從98年4月做到99年農
      曆過年前，99年度是零星的施作，99年4月或5月後，就沒
      有什麼工作，竑鏹公司與被告間是實做實算，沒有書面契
      約，竑鏹公司之承攬報酬發票在99年作一個結清，只開到
      99年，99年度發票大部分是98年度工程之金額，被告最後
      一次給付是在99年底，以後即沒有施作被告之工程，99年
      底以後與被告間無任何債權債務關係存在，至於核四工地
      的工地出入證是前一年提前辦的，因為證人之出入證並沒
      有交回被告註銷，所以每個月的施工人員名冊上才都會有
      證人的名字，因為台電公司要求每個月必須把施工人員的
      名冊列出，所以被告仍然把證人的名字列在名冊內，證人
      雖是用被告的出入證，但證人是幫其他公司在核四工地施
      工，施工人員拿A公司的出入證在B公司施作，這樣的現象
      在核四工地是普遍，但是因為台電公司的承辦人員在每天
      的施作前會召開一個工具箱會議，是屬於工作前的安全會
      議，召開會議都會有簽名，所以實際施工的人就會簽名，
      還有照相記錄，所以會議記錄之簽名可以查到工人今天是
      作哪一個工程等語（見本院100年9月19日言詞辯論筆錄）
      。依據證人吳勝之證詞，已證述竑鏹公司與被告間自99
      年底以後即無承攬契約關係存在，且98、99年度之承攬報
      酬，亦已經於99年底結清，而施工人員名冊僅是方便辦理
      出入證，與實際施工工程無關等情，足認證人吳勝之上
      述證詞，並未能作為有利於原告之認定。
（三）本院曾函詢財政部臺灣省北區國稅局七堵稽徵所，提供竑
      鏹公司於本年度所申報買受人為被告之統一發票，經財政
      部臺灣省北區國稅局七堵稽徵所於100年6月28日以北區國
      稅七堵三字第1001003698號函回覆本院，竑鏹公司100年
      度1-4月之營業稅申報銷項憑證並無上述統一發票等語，
      有上述函文在卷可稽；又被告曾陳報竑鏹公司開立予被告
      之99年2月1日、99年2月28日、99年4月30日、99年7月12
      日、99年7月16日、99年9月29日、99年12月1日發票憑證
      資料，且提出統一發票影本7紙在卷為證，被告並陳報於
      100年1月1日起與竑鏹公司間已無往來，因此並無發票憑
      證之存在等語，有被告100年5月9日民事答辯（一）狀可
      稽。被告之陳報內容，已與證人吳勝之證詞及財政部臺
      灣省北區國稅局七堵稽徵所之上述回函內容相符，是原告
      主張本100年度竑鏹公司與被告間仍存在承攬契約關係云
      云，更未有據。
（四）另外，本院審酌原告不否認並未找到有關竑鏹公司本年度
      施作被告所承攬核四工地工程之工具箱會議記錄（見本院
      100年10月31日言詞辯論筆錄），原告並就證人吳勝所
      證述可以從工具箱會議記錄查得實際施作工程之記錄之證
      述內容並不爭執，是原告既未能提出竑鏹公司施作被告所
      承攬核四工地工程之工具箱會議記錄，則被告抗辯本年度
      迄今為止與竑鏹公司間已無承攬契約關係存在，亦無承攬
      報酬債權債務關係存在等語，自屬真實而可採信。
（五）從而，原告就其主張竑鏹公司與被告間存在承攬契約關係
      ，竑鏹公司對於被告有承攬報酬509,775元之請求權存在
      之事實，既未能舉證，則原告請求確認竑鏹公司對被告50
      9,775元之債權存在，則無理由，應予駁回。
五、本件判決基礎已臻明確，兩造其餘攻擊防禦方法及舉證，於
    判決結果無影響，毋庸一一論列，附此敘明。
六、結論：原告之訴為無理由，依民事訴訟法第78條，判決如主
    文。
中    華    民    國   100    年    11    月    14    日
                  民事第四庭    法  官  陳杰正
以上正本係照原本作成。
如對本判決上訴，須於判決送達後20日內向本院提出上訴狀。如
委任律師提起上訴者，應一併繳納上訴審裁判費。
中    華    民    國   100    年    11    月    14    日
                                書記官  王怡屏